臺灣高等法院臺中分院民事判決
                                    109年度上易字第542號上　 訴　 人　陳志奕（即陳○○之承受訴訟人）

              陳志成（即陳○○之承受訴訟人）


共　　　　同訴 訟 代理人　洪明儒律師複　代 理 人　陳亞暄
律師視 同 上訴人　陳亭予（即陳○○之承受訴訟人）

              陳沅敬（即陳○○之承受訴訟人）

              陳定嫻（即陳○○之承受訴訟人）

              陳柏廷（即陳○○之承受訴訟人）

              陳志充（即陳○○之承受訴訟人）

被　上 訴 人　陳中和兼訴訟代理人　陳燕齡（即陳四書之繼承
人）



被　上 訴 人　陳昌期


              陳香齡（即陳○○之繼承人）

              陳采于（即陳○○之繼承人）


              陳秀齡（即陳○○之繼承人）


              陳曉齡（即陳○○之繼承人）

上列當事人間確認所有權存在事件，上訴人對於中華民國109年8
月20日臺灣南投地方法院108年度訴字第298號第一審判決提起上
訴，本院於中華民國110年2月24日言詞辯論終結，判決如下：
    主      文
上訴駁回。
第二審訴訟費用由上訴人連帶負擔。
    事實及理由
壹、程序方面：
一、訴訟標的對於共同訴訟之各人必須合一確定者，共同訴訟人
    中一人之行為有利益於共同訴訟人者，其效力及於全體，不
    利益者，對於全體不生效力。民事訴訟法第56條第1項第1款
    定有明文。本件為確認所有權之訴，其為訴訟標的之法律關
    係，對於共同訴訟之各人必須合一確定。本件上訴人之被繼
    承人陳○○起訴請求確認坐落南投縣○○鄉○○○段00○號建物（門
    牌號碼：南投縣○○鄉○○巷00○00號，下稱系爭建物）之所有
    權存在，後陳○○於原審訴訟程序進行中死亡，陳○○之繼承人
    即上訴人陳志奕及陳志成、視同上訴人陳亭予、陳沅敬、陳
    定嫻、陳柏廷及陳志充（下稱陳亭予等5人）等7人（下稱陳
    志奕等7人）聲明承受訴訟，原審判決後，雖僅上訴人陳志
    奕及陳志成提起上訴，惟客觀上有利益於其他共同訴訟人，
    依上開規定，其效力及於其餘共同訴訟人陳亭予等5人，爰
    將陳亭予等5人列為視同上訴人。
二、再按確認法律關係之訴，非原告有即受確認判決之法律上利
    益者，不得提起之，民事訴訟法第247條第1項定有明文。所
    謂即受確認判決之法律上利益，係指法律關係之存否不明確
    ，原告主觀上認其在法律上之地位有不安之狀態存在，且此
    種不安之狀態，能以確認判決將之除去者而言，若縱經法院
    判決確認，亦不能除去其不安之狀態者，即難認有受確認判
    決之法律上利益（最高法院52年台上字第1237號判例意旨參
    照）。本件上訴人主張系爭建物為陳○○生前出資興建，陳○○
    死亡後由陳志奕等7人繼承而公同共有等語，為被上訴人所
    否認，是兩造間對於上訴人及視同上訴人是否具有系爭建物
    所有權之法律關係即有不明之處，致上訴人主觀上認其在法
    律上之地位有不安之狀態存在，且此種不安之狀態，上訴人
    得以本件確認判決將之除去。揆諸前揭說明，上訴人提起本
    件確認所有權存在之訴，即有確認利益，合先敘明。
三、視同上訴人陳亭予等5人、被上訴人陳香齡、陳彩于、陳秀
    齡、陳曉齡經合法通知，未於言詞辯論期日到場，核無民事
    訴訟法第386條所列各款情形，爰分別依上訴人及被上訴人
    陳昌期、陳中和、陳燕齡等人之聲請，由其等一造辯論而為
    判決。
貳、實體方面：
一、上訴人及視同上訴人主張：
  ㈠上訴人主張：
    陳志奕等7人之被繼承人陳○○於民國83至88年間，在陳○○、
    陳中和、陳○○、０００等4人之父陳○○所有坐落南投縣○○鄉○○○
    段000地號之土地（下稱系爭土地）上，出資興建系爭建物
    及開鑿水井，陳○○就系爭建物借用陳長泉名義申請建築執照
    及使用執照，嗣後並借用陳○○之名義辦理保存登記，系爭建
    物實際上為陳○○獨自出資興建而原始取得所有權。嗣於95年
    間陳○○分配財產時，擬將系爭土地贈與4名兒子即陳○○、陳○
    ○、０００、陳中和，惟陳中和竟無權將陳○○、陳○○之印章另於
    建物贈與之公契上用印，並將陳○○單獨所有之系爭建物，辦
    理保存登記為陳○○、陳○○、陳中和共有，應有部分各為四分
    之一、四分之二、四分之一，侵害陳○○及其繼承人陳志奕等
    7人全體之權利。嗣陳昌期、陳燕齡於97年間因分割繼承登
    記成為系爭建物共有人後，復起訴向陳○○請求給付不當得利
    暨請求分配系爭建物出租予洗薑場之租金收益等事件，致使
    系爭建物之處分、使用或收益之私法上地位處於不安之狀態
    。又系爭建物為陳○○原始取得所有權，陳○○死亡後，應由上
    訴人繼承系爭建物之所有權，被上訴人分別以繼承為原因登
    記為系爭建物之所有權人，侵害上訴人之所有權，依民法第
    184條第1項前段、第213條第1項之規定，請求被上訴人應塗
    銷系爭建物之所有權登記。
  ㈡爰起訴聲明求為判決：⑴確認系爭建物為陳志奕等7人原告公
    同共有。⑵陳○○（登記次序：0001）及陳林○○之全體繼承人
    即被上訴人陳昌期、陳燕齡、陳采于、陳香齡、陳秀齡、陳
    曉齡應將系爭建物於95年9月21日經南投縣南投地政事務所
    （下稱南投地政）以第一次登記為原因所為之所有權登記（
    權利範圍各為四分之一）予以塗銷。⑶陳中和（登記次序：0
    003）應將系爭建物於95年9月21日經南投地政以第一次登記
    為原因所為之所有權登記（權利範圍四分之一）予以塗銷。
    ⑷陳燕齡（登記次序：0004）應將系爭建物於97年1月10日經
    南投地政以分割繼承為原因所為之所有權登記（權利範圍二
    八分之一）予以塗銷。⑸陳昌期（登記次序：0005）應將系
    爭建物於97年1月10日經南投地政以分割繼承為原因所為之
    所有權登記（權利範圍二八分之六）予以塗銷。原審判決上
    訴人及視同上訴人敗訴，上訴人不服提起上訴，並上訴聲明
    求為判決：⑴原判決廢棄。⑵確認系爭建物為上訴人公同共有
    。⑶陳昌期、陳香齡、陳采于、陳燕齡、陳秀齡、陳曉齡應
    將系爭建物，於95年9月21日經南投縣南投地政事務所以第
    一次登記為原因所為之所有權登記人（登記次序：0001)，
    權利範圍四分之一，予以塗銷。⑷陳中和應將於95年9月21日
    就系爭建物之所有權登記（權利範圍四分之一）塗銷。⑸陳
    燕齡應將於97年1月10日就系爭建物之所有權登記（權利範
    圍二八分之一）塗銷。⑹陳昌期應將於97年1月10日就系爭建
    物之所有權登記（權利範圍二八分之六）塗銷。
  ㈢視同上訴人於本院審理時均未到場，亦未提出書狀為主張或
    陳述。
二、被上訴人則以：
  ㈠被上訴人陳昌期、陳燕齡、陳中和：
  ⑴系爭建物建築執照及使用執照登記之起造人均為陳○○，故原
    始所有權人為陳○○。95年間，陳○○擬將系爭建物等不動產贈
    與陳○○、陳○○、０００及陳中和，惟０００以系爭建物及系爭土地
    應有部分各四分之一與陳○○交換另一共有之不動產，故系爭
    建物係由陳○○（嗣後由陳昌期、陳燕齡繼承）、陳○○、陳中
    和三人分別共有。上訴人雖辯稱因當時陳○○並非系爭土地之
    土地所有權人，不得興建農舍，故以陳○○之名義興建系爭建
    物，惟系爭建物並非農舍，而係農業設施，並無非土地所有
    權人不得興建之限制，故上訴人主張並非事實，陳○○自始非
    系爭建物之原始所有權人。嗣經系爭建物原始所有權人陳○○
    之贈與，方使陳○○取得系爭建物應有部分四分之二，且陳○○
    自始知悉此情，卻擅自出租系爭建物收取租金，故於104年
    間另補助陳昌期房屋稅。又陳○○於陳昌期、陳燕齡對其另行
    起訴後方主張系爭建物為渠出資興建而原始取得所有權，故
    上訴人之主張不足採信等語置辯。
  ⑵上訴答辯聲明求為判決：駁回上訴。
  ㈡被上訴人陳香齡、陳采于、陳秀齡、陳曉齡未於言詞辯論期
    日到場，亦未提出書狀作何聲明或陳述。
三、兩造不爭執之事項（見本院卷第305頁至第306頁）：
  ㈠系爭土地原為陳○○所有，於95年7月4日以贈與為登記原因，
    登記為陳○○、陳○○、陳中和共有，權利範圍依序為陳○○四分
    之一、陳○○四分之二、陳中和四分之一。嗣陳○○於96年6月2
    4日死亡，其就系爭土地之權利範圍四分之一，於97年1月10
    日以分割繼承為登記原因，登記為陳燕齡、陳昌期共有，權
    利範圍依序為陳燕齡二八分之一、陳昌期二八分之六。
  ㈡坐落於系爭土地上之系爭建物，於94年5月2日以陳○○為起造
    人申請建照執照，經南投縣政府於94年5月16日審核准許發
    給（94)投府建管（造）字第00000號建照執照；復於95年4
    月21日以陳○○為起造人申請使用執照，經南投縣政府審核准
    許發給（95)投府建管（使）字第00000號使用執照。
  ㈢系爭建物於95年9月21日辦理第一次登記，所有權應有部分依
    序登記為陳○○四分之一、陳○○四分之二、陳中和四分之一。
    陳○○於00年0月00日死亡，其就系爭建物之權利範圍四分之
    一，於97年1月10日以分割繼承為登記原因，登記為被上訴
    人陳燕齡、陳昌期共有，權利範圍依序為陳燕齡二八分之一
    、陳昌期二八分之六。
  ㈣陳○○於00年0月00日死亡，其全體繼承人為長男陳○○、次男陳
    ○○、三男０００、四男陳中和。
  ㈤陳○○於00年0月00日死亡，其全體繼承人為配偶陳林○○(嗣於0
    00年00月0日死亡）、長女即陳香齡、次女即陳采于、三女
    即陳燕齡、四女即陳秀齡、五女即陳曉齡、長男即陳昌期。
  ㈥系爭建物之房屋稅籍資料登記之納稅義務人為陳○○、陳燕齡
    、陳昌期、陳中和。
四、兩造爭執之事項（見本院卷第306頁）：
  ㈠系爭建物之實際出資人為何人？是否為陳○○單獨出資而原始
    取得？目前之所有權應歸屬何人？
  ㈡上訴人主張陳○○之全體繼承人及被上訴人陳中和，應將系爭
    房屋於95年9月21日，經南投縣南投地政事務所以第一次登
    記為原因所為之所有權登記，權利範圍各為四分之一予以塗
    銷，有無理由？
  ㈢上訴人主張被上訴人陳燕齡、陳昌期，應就系爭房屋於97年1
    月10日，經南投縣南投地政事務所以分割繼承為登記原因所
    為之所有權登記，權利範圍各為二八分之一、二八分之六予
    以塗銷，有無理由？
五、得心證之理由：
  ㈠按主張有借名委任關係存在事實之原告，於被告未自認下，
    須就此項利己事實證明至使法院就其存在達到確信之程度，
    始可謂已盡其依民事訴訟法第277條前段規定之舉證行為責
    任。又原告就上揭利己之待證事實，茍能證明在經驗法則或
    論理法則上，足以推認該待證事實存在之間接事實，即無不
    可，非以直接證明該待證事實為必要（同法第282條規定參
    照）。此時原不負舉證責任之被告，可就與上開事實不能併
    存之他項事實，為相當於本證（等同於同法第281條所稱之
    「反證」）之舉證活動而予以推翻，例如證明借名委任關係
    之事實存在於其與第三人間；亦可另證明在經驗法則或論理
    法則上，足以動搖法院原已形成確信心證之他項間接事實，
    使借名委任關係是否存在，回復至真偽不明之狀態，此際主
    張該事實存在之原告自應再為舉證，否則該待證事實尚難認
    為真正（最高法院103年度台上字第1637號民事判決意旨參
    照）。本件上訴人主張系爭建物為陳○○出資興建而原始取得
    所有權，並由陳志奕等7人繼承而公同共有等語，既為被上
    訴人所否認，依上說明，上訴人應先就陳○○與陳○○間就系爭
    建物存在借名登記契約之事實負舉證責任。本件上訴人主張
    系爭建物為陳○○出資興建乙節，固提出臺灣電力公司繳費憑
    證、估價單、協議書（見本院卷第95頁至第273頁），及舉
    證人０００、０００於原審等為證（見原審卷第102頁至第103頁、
    第246頁至第249頁）。然查：
  ⑴證人０００於原審審理時固證稱：系爭建物之基礎工程為其所施
    作，該工程只有陳○○1人與其接洽，其係為陳○○施作，工程
    款也是陳○○以現金一次給付給其等語（見原審卷第103頁）
    ，惟０００於原審審理時亦證稱：系爭建物上面的鐵皮屋頂不
    是其施作的，其施作部分就是用挖土機去整地，整地之後舖
    上水泥，也就是做地基的部分等語（見原審卷第102頁背面
    至第103頁）。於上情形，證人０００前開證詞，僅足證明其受
    陳○○委任施作系爭建物地基部分之整地，然仍不足以證明系
    爭建物本體為陳○○所出資興建。是以證人０００前開證詞，仍
    不足以證明系爭建物為陳○○所獨資興建。
  ⑵又證人０００於原審審理時固先證述系爭建物為陳○○吩咐工人興
    建等語，然０００於原審審理時亦證稱：其不清楚興建洗薑場
    的錢為何人所出資，其與陳○○跑車賺錢，交給陳○○集中保管
    ，加上陳○○自己賺的錢，一起在工業區買土地，陳○○沒有發
    薪水給其，但跑車加油及吃飯的錢要先向陳○○拿，有剩餘的
    話就會存起來等語（見原審卷第246頁至第248頁），是證人
    ０００前開證述，仍不足以證明興建系爭建物之工程款為陳○○
    所獨自出資。
  ⑶另上訴人提出之繳費憑證，主張系爭土地上開鑿水井及使用
    維護之費用均為陳○○所支付，據以主張陳○○有資力興建系爭
    建物云云。然觀諸估價單關於業主分別記載為陳○○、陳○○及
    陳志立等人（見本院卷第167頁至第271頁）；另上訴人自陳
    臺灣電力公司之繳費憑證為水井使用所生電費之繳費單據，
    於此情形，上開估價單及繳費憑證均僅足認定水井開鑿及相
    關使用、維護等費用之支出，仍無從據以認定系爭建物由陳
    ○○所獨自出資。
  ⑷又觀諸上訴人所提出之協議書內容係記載水池租金由陳○○收
    取，故陳○○應提出200萬元支付陳○○之遺產繼承相關費用等
    語（見本院卷第273頁），並無任何關於系爭建物所有權為
    何人之記載，是該協議書亦無從為有利於上訴人之認定。
  ⑸此外，上訴人復未提出其他積極證據證明系爭建物為陳○○生
    前所獨自出資興建並借名登記在陳○○名下，其等主張系爭建
    物為陳○○獨資興建借名登記在陳○○名下云云，並無足採。
  ㈡再查，系爭建物經南投縣政府於94年5月16日核發建造執照，
    登記之起造人為陳○○，於95年4月21日核發使用執照，陳○○
    復於95年6月1日書立贈與契約書，將系爭建物所有權贈與陳
    ○○（應有部分四分之二）、陳○○（應有部分四分之一）、陳
    中和（應有部分四分之一）等3人，陳○○、陳四書、陳中和
    等3人於同年7月4日辦理系爭土地贈與之所有權移轉登記，
    又於同年9月21日辦理系爭建物之所有權第一次登記，有土
    地及建物登記謄本、南投縣政府108年10月28日府建管字第0
    000000000號函及附件系爭建物之使用執照、建造執照、南
    投地政108年11月6日投地二字第0000000000號函及附件系爭
    土地、建物登記申請書附於原審卷可憑（見原審卷第8頁、
    第62頁、第135頁至第169頁），又陳○○於00年0月0日死亡，
    系爭建物如為陳○○所出資興建，衡情於95年9月21日辦理系
    爭建物第一次登記時，以陳○○個人名義辦理所有權第一次登
    記即可，何須由陳○○、陳四書、陳中和等3人按應有部分比
    例登記為共有，且陳○○亦未就此為任何反對之意思表示；再
    者，參諸上訴人所提出之陳○○手書，亦未記載系爭建物為陳
    ○○所獨資出資興建而應為陳○○單獨所有（見原審卷第58頁至
    第61頁），益徵系爭建物應為陳○○所有而贈與陳○○、陳○○、
    陳中和等3人甚明。
  ㈢上訴人雖主張因94年間陳○○委請代書０００辦理系爭建物保存登
    記時，係以農業產銷必要設施申請，因系爭土地為陳○○所有
    ，如以陳○○名義申請則無須檢附土地使用同意書，為避免麻
    煩，方以陳○○名義辦理等語。然證人０００於原審審理時結證
    稱：洗薑場確實有兩個，其中一個就是辦給三個兄弟的，另
    外一個就是辦給陳○○的，辦理的順序其不記得了等語（見原
    審卷第104頁背面），並證人０００於原審審理時結證稱：因為
    ０００與原告陳○○有做交換，陳○○原來有兩個農業設施，交換
    的部分即門牌號碼○○路000之00號（門牌號碼我不是很確定
    ，但是在○○○茶廠旁），要交換的面積是０００及原告陳○○測量
    之後給我等語（見原審卷第173頁背面）。又查，系爭建物
    於94年5月16日申請核發建造執照，於95年9月21日辦理所有
    權第一次登記，已如前述，並參諸南投地政108年11月6日投
    地二字第0000000082號函及附件系爭土地、建物登記申請書
    資料所示，系爭建物辦理所有權第一次登記，並無需土地使
    用同意書，是以系爭建物如確為陳○○所出資興建，於95年9
    月21日辦理系爭建物第一次登記時，已無需任何土地使用同
    意書，則逕直接登記為陳○○單獨所有即可，並無登記由陳○○
    、陳○○、陳中和等3人共有之必要；況上訴人就陳○○確另單
    獨取得門牌號碼００鄉００路000之00號之洗薑廠之建物所有權
    一事，亦不爭執，則上訴人主張系爭建物因以農業產銷必要
    設施申請，為免麻煩而以陳○○名義登記云云，並無足採。此
    外，上訴人並未提出其他證據證明系爭建物為借名登記予陳
    ○○，其等前開主張借名登記在陳○○名下云云，仍無足採。
  ㈣按因故意或過失，不法侵害他人之權利者，負損害賠償責任
    ；負損害賠償責任者，除法律另有規定或契約另有訂定外，
    應回復他方損害發生前之原狀，民法第184條第1項前段、第
    213條第1項定有明文。而侵權行為之成立，應具備加害行為
    、侵害權利、行為不法、致生損害、相當因果關係、行為人
    具責任能力及行為人須有故意或過失等要件，若任一要件有
    所欠缺，即無侵權行為責任之可言。查，上訴人並未舉證證
    明系爭建物為陳○○單獨所有而借名登記予陳○○名下，已如前
    述，其主張被上訴人分別所為系爭建物之所有權第一次登記
    及繼承登記，侵害上訴人就系爭建物之所有權云云，即屬無
    據。是以上訴人主張依侵權行為之法律關係請求被上訴人塗
    銷系爭建物之所有權登記云云，仍無足採。
  ㈤綜上所述，本件上訴人主張系爭建物為陳○○出資興建，並借
    名登記在陳○○名下云云，核屬無據。從而，上訴人依所有權
    及侵權行為之法律關係，請求確認系爭建物為上訴人公同共
    有，並被上訴人應塗銷系爭建物之所有權第一次登記及繼承
    登記，於法無據，不應准許。原審為上訴人敗訴之判決，經
    核於法並無不合。上訴論旨仍執前詞，求予廢棄改判，為無
    理由，應予駁回。
六、本件事證已臻明確，兩造其餘攻擊防禦及舉證，因與判決結
    果不生影響，爰不另一一論述，附予敘明。
七、據上論結，本件上訴為無理由，依民事訴訟法第449條第1項
    、第78條、第85條第2項、第463條、第385條第1項前段，判
    決如主文。
中　　華　　民　　國    110    年    3    月    24    日
                    民事第六庭  審判長法  官  楊熾光
                                      法  官  郭玄義
                                      法  官  戴博誠
正本係照原本作成。
不得上訴。
                                      書記官  江玉萍

中　　華　　民　　國    110    年    3    月    24    日